【裁判字號】    92,上易,2988
【裁判日期】    921127
【裁判案由】    建築法
【裁判全文】
臺灣高等法院刑事判決                          九十二年度上易字第二九八八號
    上  訴  人
    即  被  告  甲○○
    選任辯護人  李秋銘律師
右上訴人因違反建築法案件，不服臺灣宜蘭地方法院九十二年度易字第二一三號，中
華民國九十二年九月九日第一審判決（起訴案號：臺灣宜蘭地方法院檢察署八十九年
度偵字第二０九三號），提起上訴，本院判決如左：
    主  文
原判決撤銷。
甲○○無罪。
    理  由
一、公訴意旨略以：本件坐落宜蘭縣宜蘭市○○路三十六之十二號「財團法人蘭陽仁
    愛醫院」（下稱「蘭陽仁愛醫院」）之建築物，係於民國八十四年三月間，經當
    時之使用人將防空避難室違規隔間改為醫院門診場所使用，嗣經宜蘭縣政府於八
    十四年四月二十五日勒令停止使用並即刻改善。詎被告甲○○自八十四年九月二
    十三日起，接任「蘭陽仁愛醫院」之院長兼負責人後（亦為該建物之使用人），
    並未遵從前開函示停止使用違規部分且加以改善，仍賡續將防空避難室變更為醫
    院門診場所而非法使用。嗣經宜蘭縣政府復於八十七年七月四日，以該院違反建
    築法第七十七條第一項「建築物所有權人、使用人應維護建築物合法使用與其構
    造及設備安全」之規定，再度，並命停止使用，並科處新臺幣（下同）六萬元罰
    鍰。甲○○於宜蘭縣政府處分後，明知非經許可不得擅自使用該停止使用部分，
    然經宜蘭縣政府於八十九年六月十九日、八十九年六月二十三日派員檢查時，仍
    拒不遵從制止而繼續使用，因認被告涉有建築法第九十四條之罪嫌。
二、訊據被告即上訴人甲○○固坦承於八十四年九月二十三日起迄八十五年九月一日
    止，擔任「蘭陽仁愛醫院」院長。及至八十六年九月十一日，再度擔任該院院長
    等情，然堅決否認有違反建築法第九十四條之犯行，辯稱：本件建物所有權人及
    使用人均為「蘭陽仁愛醫院」，並非被告個人，核與建築法第九十四條之罪犯罪
    主體為「建築物之所有人或使用人」要件不合。另宜蘭縣政府於八十五年七月四
    日以八五府建管字第七三六三三號函所附之行政處分書對於「蘭陽仁愛醫院」科
    處罰鍰六萬元，並勒令停止使用違規部分，及日後多次行政處分之主體均為「蘭
    陽仁愛醫院」，並非被告本人，亦與建築法第九十四條之要件不符，自不得論以
    該罪等語。
三、查「蘭陽仁愛醫院」設於宜蘭縣宜蘭市○○路三十六之十二號之建築物，於八十
    四年三月前，由當時之使用人將防空避難室違規隔間改為醫院門診場所使用，經
    宜蘭縣政府於八十四年四月二十五日勒令停止使用並命即刻改善。被告於八十四
    年九月二十三日接任「蘭陽仁愛醫院」院長後，未依該函示停止使用違規部分，
    及加以改善，仍繼續非法使用。嗣經宜蘭縣政府於八十七年七月四日，以該院違
    反建築法第七十七條第一項規定，依同法第九十一條第一項之規定科處六萬元罰
    鍰，並命停止使用。惟經宜蘭縣政府於八十九年六月十九日、八十九年六月二十
    三日派員檢查時，蘭陽仁愛醫院竟未經許可，擅自使用上開違規部分。經宜蘭縣
    政府於九十年二月十二日科處罰鍰六萬元，並制止繼續使用違規部分，然該院仍
    繼續未經許可使用違規部分，又經宜蘭縣政府於九十年九月二日再次科處罰鍰六
    萬元，並制止繼續使用違規部分等情，有宜蘭縣政府建設局八十四年四月二十五
    日八四府建管字第四五０五０號函、八十五年七月三日八五府建管字第七三六三
    三號函所附之行政處分書及八十五年四月十六日宜蘭縣政府建築物公共安全與公
    共衛生之構造與設備檢查紀錄表；宜蘭縣政府八十六年七月十日八六府建管字第
    八一三五九號開會通知單（含簽辦單）、八十六年府建管字第０九一七三六號函
    所附之會議紀錄、八十八年二月十一日八八府建管字第０一九三三八號函所附之
    八十八年二月八日「建築物防火避難設施與設備安全檢（複）查報告書」、建築
    物防火避難設施與設備安全檢（複）查報告書、九十年二月十二日九十府建管字
    第０一五三二三號及九十年九月二日九十府建使字第０九九二七四號「違反建築
    法罰鍰處分書」各一件及「建築物防火避難設施與設備安全檢（複）查報告書在
    卷可稽，並經證人即「蘭陽仁愛醫院」總務人員李耀麟、宜蘭縣政府建設局承辦
    人員吳秀如於偵查、原審證述屬實。足見「蘭陽仁愛醫院」確有違規使用建物，
    經主管機關依建築法之規定勒令停止使用後，仍未經許可擅自使用之事實。
四、惟查：
（一）按建築法第七十七條第一項規定：「建築物所有權人、使用人應維護建築物合
      法使用與其構造及設備安全」；同法第九十一條第一項規定：「違反第七十七
      條第一項、第三項規定者，處建築物所有權人、使用人六萬元以上三十萬元以
      下罰鍰，並限期改善或補辦手續，逾期仍未改善或補辦手續者，得連續處罰，
      並停止其使用」；同法第九十四條則規定：「依本法規定停止使用或封閉之建
      築物，非經許可不得擅自使用；未經許可擅自使用經制止不從者，處一年以下
      有期徒刑、拘役或科或併科新臺幣三十萬元以下罰金」。依上開法條規定，違
      反建築法第九十四條規定需負刑事責任，係以建築法第七十七條所規定之建築
      物所有權人或使用人，未維護建築物合法使用與其構造及設備安全，並經主管
      機關勒令建築物所有權人或使用人停止使用，而未經許可擅自使用停止使用之
      建築物，經制止不從為構成要件。本件建築物所有權人及使用人均係「蘭陽仁
      愛醫院」，被告僅係「蘭陽仁愛醫院」之院長，有建物登記謄本及宜蘭縣政府
      八十四年四月二十五日八四建管字第四五○五○號函、八十五年七月四日八五
      府建管字第七三六三三號處分書、八十九年七月二十六日八九府建管字第○七
      九三七六號函在卷為憑。本件被告既非建築法第七十七條第一項所稱之「建築
      物所有權人、使用人」，自不得論以同法第九十四條之罪。
（二）雖「蘭陽仁愛醫院」確有違反建築法第九十四條規定之行為，惟被告並非醫院
      建築物所有人或使用人，已如前述。且本件主管機關即宜蘭縣政府歷次勒令停
      止使用及科處罰鍰之行政處分及制止之對象均係「蘭陽仁愛醫院」，非對被告
      為之。被告顯無建築法第九十四條所稱：未經許可擅自使用，經制止不從之行
      為，自不構成該條之罪。再建築法第九十四條係以建物所有人或使用人為犯罪
      主體，而該條未如同法第九十五條之一第三項: 「經前項規定勒令停止業務，
      不遵從而繼續執業者，處一年以下有期徒刑、拘役或科或併科新台幣三十萬元
      以下罰金：其為公司組織者，處罰其負責人及行為人」，對於犯罪主體為法人
      時，設有轉嫁處罰法人負責人之規定。則本件違反建築法第九十四條規定之犯
      罪主體「蘭陽仁愛醫院」既屬法人，且該條並無轉嫁處罰法人負責人之規定，
      依罪刑法定原則，自不能對法人之負責人即被告科以刑責。
五、綜上所述，本件「蘭陽仁愛醫院」雖有違反建築法第九十四條之行為，惟被告既
    非建物所有權人及使用人；且宜蘭縣政府歷次行政處分科罰及制止之對象均係「
    蘭陽仁愛醫院」並非被告個人；另建築法第九十四條並無對於法人犯罪設有轉嫁
    罰之規定，自不得對被告論以建築法第九十四條之罪。
六、原審不察，對被告論罪科刑，自有違誤。被告上訴，指摘原判決不當，為有理由
    ，自應由本院將原判決撤銷，並諭知被告無罪。
據上論斷，應依刑事訴訟法第三百六十九條第一項前段、第三百六十四條、第三百零
一條第一項，判決如主文。
本案經檢察官邱美育到庭執行職務。
中      華      民      國    九十二    年     十一     月    二十七    日
                                    臺灣高等法院刑事第十四庭
                                        審判長法  官  陳  祐  輔
                                              法  官  洪  昌  宏
                                              法  官  陳  國  文
右正本證明與原本無異。
不得上訴。
                                              書記官  蔡  棟  樑
中      華      民      國    九十二    年     十一     月    二十七    日


司法院資訊處製作；財團法人民間司法改革基金會備份。
